臺灣高等法院臺中分院民事判決
                                    107年度重上字第170號
上  訴  人
即被上訴人  張肇吉  
            張煇珠  
            張淑鳳  
            張雅婷  
            張弘易  
            張卉芷  
上  六  人
訴訟代理人  陳聰能律師
視同上訴人
即被上訴人  張美滿  



特別代理人  曾琬鈴律師
被上訴人
即上訴人    張肇收  


上列當事人間請求塗銷所有權移轉登記等事件，兩造對於中華民
國107 年6 月22日臺灣臺中地方法院103 年度重訴字第624 號第
一審判決各自提起上訴，本院於108 年8 月28日言詞辯論終結，
判決如下：
    主      文
兩造上訴均駁回。
第二審訴訟費用由兩造各自負擔。
    事實及理由
甲、程序方面：
壹、按訴訟標的對於共同訴訟之各人必須合一確定者，共同訴訟
    人中一人之行為有利益於共同訴訟人者，其效力及於全體，
    民事訴訟法第56條第1 項第1 款定有明文。而性質上必須合
    一確定之共同訴訟，依法一人有上訴者，應視與全體所為之
    上訴同。查上訴人即被上訴人庚○○、己○○、丁○○、戊○○、乙
    ○○、甲○○（下以姓名稱之，或合稱庚○○等6人）提起本件訴
    訟，主張兩造同為訴外人○○○之繼承人，被上訴人於○○○生前
    及死亡後盜領○○○之銀行存款，依繼承、侵權行為及不當得
    利之法律關係請求被上訴人返還，經核係行使繼承人公同共
    有之債權，其訴訟標的對全體繼承人有合一確定之必要，應
    由全體繼承人一同起訴，其當事人適格始無欠缺（最高法院
    104 年度第3 次民事庭會議（一）決議參照）。本件視同上
    訴人即被上訴人丙○○（下以姓名稱之，或與庚○○等6 人合稱
    上訴人）為原審共同原告之一，庚○○等6 人不服原審判決提
    起上訴，揆諸上開說明，其上訴之效力及於原審共同原告丙
    ○○，爰併列丙○○為視同上訴人，先此敘明。
貳、按訴之變更或追加，非經他造同意，不得為之。但擴張或減
    縮應受判決事項之聲明者，不在此限，民事訴訟法第446 條
    第1 項但書、第255 條第1 項但書第3 款定有明文。查上訴
    人即被上訴人庚○○、己○○、丁○○、戊○○、乙○○、甲○○、視同
    上訴人即被上訴人丙○○（下以姓名稱之，或合稱上訴人）原
    上訴聲明第二項為：「上廢棄部分，被上訴人即上訴人辛○○
    （下稱被上訴人）應再給付○○○之全體繼承人新臺幣（下同
    ）211 萬5812元，及自民國106 年2 月10日起至清償日止，
    按年息百分之5 計算之利息」，嗣將請求金額211 萬5812元
    減縮為192 萬4000元（見本院卷一第45頁、卷三第85頁），
    核屬減縮應受判決事項之聲明，於法相合，應予准許。
乙、實體方面：
壹、上訴人主張：
一、如附表一所示不動產（下稱系爭不動產）、第一商業銀行（
    下稱第一銀行）南台中分行帳號00000000000 號帳戶（下稱
    甲帳戶）存款、臺中地區農會四民分部帳號000000000000號
    帳戶（下稱乙帳戶）存款，原為兩造之被繼承人○○○所有。○
    ○○於103 年8 月11日突因急性腦中風，意識重度昏迷，緊急
    送往澄清綜合醫院急診，後於同月26日轉回普通病房，意識
    仍重度昏迷，無法言語，嗣於103 年9 月12日死亡。
二、○○○死亡後，上訴人始發現被上訴人持○○○之印鑑、身分證等
    身分證明文件，以贈與為原因（原因發生日期103 年8 月29
    日），將系爭不動產移轉登記為己所有。而被上訴人自認於
    103 年8 月29日始書立所有權移轉契約書，當時○○○業已重
    度昏迷、無法言語，被上訴人顯係偽造文書，又被上訴人自
    認於103 年9 月15日始申請所有權移轉登記，當時○○○業已
    死亡，是被上訴人與○○○間之贈與及移轉所有權登記行為顯
    然不存在，系爭不動產之所有權仍屬於○○○所有，於○○○死亡
    後由全體繼承人共同繼承。爰依繼承、民法第767 條、第18
    4 條、第179 條之法律關係，擇一請求被上訴人塗銷所有權
    移轉登記。
三、○○○原居住於安養中心，詎被上訴人未經○○○及其他子女同意
    ，於102 年4 月間，私自將○○○從安養中心帶離，並利用照
    顧○○○之機會，取得其帳戶存摺、印章、提款卡、密碼，再
    擅自從甲帳戶陸續提領新臺幣（下同）744 萬8130元，另於
    103 年9 月15日自乙帳戶提領16萬元，合計760萬8130元（
    詳如附表二所示）。被上訴人提領上開帳戶款項，並無法律
    上原因，且已侵害○○○之財產權及○○○全體繼承人之繼承權，
    爰依繼承、民法第184 條、第179 條之法律關係，擇一請求
    被上訴人返還全體繼承人等語。
四、並聲明：
（一）確認被上訴人與○○○間就系爭不動產於103 年8 月29日所
      為贈與之債權行為及103 年9 月17日所為所有權移轉登記
      之物權行為均不存在。
（二）被上訴人應將系爭不動產於103 年9 月17日以贈與為原因
      所為之所有權移轉登記予以塗銷。
（三）被上訴人應給付○○○之全體繼承人760 萬8130元，及自106
       年2 月10日起至清償日止，按年息百分之5 計算之利息
      。
貳、被上訴人則以：
一、關於系爭不動產贈與被上訴人部分：
（一）○○○生前即表示：照顧兩造母親者，得母親財產；照顧兩
      造父親者，得父親財產，上訴人均知情，亦有證人○○○證
      詞可證。
（二）被上訴人自102 年4 月10日起照顧○○○，故○○○有將系爭不
      動產贈與被上訴人之意思，並於103 年7 月4 日，親自前
      往臺中○○○○○○○○，辦理印鑑登記，委託被上訴人辦理贈與
      過戶手續，當時精神狀況良好，並無呈現痴呆、失智情況
      ，且○○○在103 年8 月11日腦中風住院前，精神狀況尚屬
      正常，此有證人○○○與被上訴人於103 年7 月4 日見面照
      片、證人○○○之證詞、上訴人庚○○等6 人於104 年1 月23
      日民事呈報狀，及103 年6 月7日澄清醫院出院摘要及照
      護計畫記載「痊癒回家」、昏迷指數已回復至E4V4M6（14
      分）狀態可證，故澄清醫院104年1 月8 日函復表示就○○○
      病情判斷，認○○○對事物無法正確回應云云，以及證人陳
      巍耀醫師於偵查中之證述，明顯與事實不符。
（三）○○○早於103 年7 月間即將系爭不動產贈與被上訴人，並
      全權委託被上訴人辦理系爭不動產之分割、移轉登記事宜
      ，被上訴人均委由正寶代書事務所陳翠娟辦理，因先行處
      理相關稅金問題，才會遲至同年8 月29日書立系爭不動產
      所有權移轉契約書，再於同年9 月15日申請登記。被上訴
      人與○○○間之贈與契約、委任契約及授予代理權，均在103
       年8 月11日○○○中風前成立，且依民法第550 條但書規定
      ，委任關係不因委任人於辦理登記前死亡而告消滅，從而
      被上訴人代理○○○完成移轉登記，即非無權代理。且依照
      顧者分得財產之家族共識，由照顧○○○晚年生活之被上訴
      人受贈取得系爭不動產，亦合情理。
（四）又○○○確有要贈與系爭不動產給被上訴人，並將房產過戶
      資料親手交給被上訴人，交代完成過戶手續等事實，有證
      人○○○、○○○、○○○之證詞及丙○○103 年12月10日之錄音暨
      譯文可證。且○○○會講印尼語，與○○○間沒有語言隔閡。至
      於丙○○於原審之證述內容，則係受庚○○之配偶○○○收買來
      誣陷被上訴人，在無其他補強證據足以證明與事實相符之
      情形下，該證詞不得作為裁判之依據。另證人○○○於104 
      年6 月7 日出庭前1 日，○○○、丁○○、戊○○母親○○○、乙○○
      母親○○○等人有去騷擾證人○○○，致證人○○○不願陳述事實
      。
二、關於○○○帳戶提領部分：
（一）被上訴人自102 年10月11日至103 年10月10日止，聘僱外
      籍看護○○○，以協助被上訴人照顧○○○，每月需給付仲介公
      司2 萬906 元，合計支出看護費25萬872 元，另有為○○○
      支出醫療費6 萬7391元，以及租屋等日常生活支出，○○○
      乃基於贈與之意思，將存摺、印章、提款卡、密碼交給被
      上訴人以便開銷。○○○生前同意被上訴人處分存款，被上
      訴人提領存款，自不構成侵權行為或不當得利。
（二）甲帳戶在○○○生前提領款項部分：
  １、甲帳戶有部分款項，係○○○在外籍看護○○○或其他親友陪同
      下領取，上訴人主張均由被上訴人提領，與事實不符。又
      被上訴人持提款卡提領甲帳戶款項，多係經○○○同意後領
      取，並將提領款項交由○○○使用。倘若○○○未同意被上訴人
      提領附表二編號4 、5 合計250 萬元，則○○○於102 年9 
      月18日親自臨櫃領款，並檢視存摺後，定會發現異狀，並
      向銀行承辦人員提出質疑，或轉向其他子女尋求協助才是
      ，惟○○○並未提出質疑。甚者，○○○於102 年5 月2 日，親
      自將其開設在第一銀行南台中分行帳號00000000000 號外
      匯美元帳戶（下稱丙帳戶）內之305 萬4017元轉入甲帳戶
      ，時隔僅8 個月餘，甲帳戶存款即不敷使用，如○○○不同
      意被上訴人上開合計250 萬元之提款，○○○何以無任何反
      應及質疑，仍於103 年1 月10日，親自將丙帳戶內之424 
      萬5337元轉入甲帳戶。
  ２、如附表二編號6 、7 所示匯款究竟是○○○或被上訴人基於○○
      ○授權辦理，因年代久遠，已不復記憶，但是時○○○意識仍
      清楚可辨，上訴人並未舉證被上訴人有何侵害行為。
  ３、如附表二編號8 所示係○○○意識清醒時授權被上訴人所為，
      並無民法第550 條委任關係法定消滅事由，難認被上訴人
      有何侵害行為。
（三）被上訴人在○○○死亡後，提領如附表二編號9 、10所示款
      項，係被上訴人基於○○○先前授權行為，為支付○○○之醫療
      、喪葬費、看護費而提領，並非挪為己用，無實際利得。
      且該喪葬費應由兩造負擔，被上訴人依無因管理而支用該
      款項作為殯葬費用，所支出高於收入，上訴人請求給付該
      款項顯不合法。
三、被上訴人與丁○○、庚○○因父母及丙○○照料問題結怨已久，丁
    ○○、庚○○於刑案所為證述，多有匿飾增減等語置辯。
四、並聲明：
（一）上訴人之訴駁回。
（二）如受不利判決，願供擔保請准宣告免為假執行。
參、原審判決上訴人一部勝訴、一部敗訴，上訴人就其敗訴部分
    一部不服，提起上訴，並聲明：（一）原判決不利於上訴人
    部分廢棄。（二）上廢棄部分，被上訴人應再給付○○○之全
    體繼承人192 萬4000元，及自106 年2 月10日起至清償日止
    ，按年息百分之5 計算之利息。被上訴人則答辯聲明：上訴
    駁回。另被上訴人亦就其敗訴部分不服，提起上訴，並聲明
    ：（一）原判決不利於被上訴人部分廢棄。（二）前開廢棄
    部分，上訴人在第一審之訴駁回。上訴人則答辯聲明：上訴
    駁回。上訴人就其餘敗訴部分，未據上訴，該部分業已確定
    ，以下不贅述。
肆、法官會同兩造進行爭點整理，結果如下（見本院卷一第125-
    126 頁，部分文字依本判決用語調整）：
一、兩造不爭執事項：
（一）系爭不動產原為○○○所有。
（二）○○○於102 年5 月29日因左側硬腦膜下出血，至澄清綜合
      醫院接受慢性硬腦膜外血腫清除、顱內壓監視置入等手術
      ，於102 年6 月6 日出院；103 年6 月4 日因暫時性腦缺
      血障礙，全身虛弱無法行動於同院急診入院治療，103年6
       月7 日出院；103 年8 月11日因急性腦中風於同院急診
      入院治療，103 年9 月10日辦理出院，103 年9 月12日死
      亡。
（三）○○○於103 年8 月11日中風後，因重度昏迷處於無意識狀
      態。
（四）被上訴人於103 年9 月15日以○○○為義務人之名義，申請
      辦理系爭不動產之所有權移轉登記，所附印鑑證明記載「
      戶印證字號：004091、申請目的：不限定用途。申請日期
      ：民國103 年7 月16日、受委託人：辛○○、應轉交當事人
      」等語。
（五）系爭不動產於103 年9 月17日均以贈與為原因，移轉登記
      為被上訴人所有。
（六）被上訴人有於起訴狀附表三所示之時間（103 年8 月11日
      下午3 時22分59秒至103 年9 月15日上午8 時21分8 秒）
      ，自甲帳戶提領合計217 萬1705元，另於103 年9 月15日
      自乙帳戶提領16萬元。
（七）被上訴人因觸犯偽造文書罪，經原審104 年度訴字第916
      號刑事判決判處罪刑，被上訴人不服提起上訴，經本院10
      5 年度上訴字第1737號刑事判決駁回上訴，被上訴人又提
      起上訴，仍經最高法院106 年度台上字第3791號刑事判決
      駁回上訴確定在案。
（八）被上訴人於102 年4 月13日至103 年9 月12日自甲帳戶之
      提款行為，經上訴人丁○○、己○○提起侵占、詐欺、偽造文
      書、竊盜等告訴，臺灣臺中地方檢察署檢察官以103年度
      偵字第29782 號為不起訴處分，上訴人丁○○、己○○不服，
      聲請再議，亦經臺灣高等檢察署臺中檢察分署亦以104 年
      度上聲議字1928號駁回再議之聲請（見原審卷三第151 至
      157 頁）。
（九）被上訴人有支付○○○之103 年9 月、10月看護費共41,812
      元。上訴人請求被上訴人返還金錢之請求如有理由，同意
      自應返還之數額中扣除前開41,812元。
二、兩造爭執事項：
（一）上訴人主張被上訴人與○○○間就系爭不動產，於103 年8 
      月29日所為贈與之債權行為不存在，及於103 年9 月17日
      所為所有權移轉登記之物權行為不存在，有無理由？
（二）上訴人主張被上訴人擅自領取○○○如附表二編號1 、4至10
      所示存款，是否可採？
（三）上訴人依繼承及民法第767 條、第184 條第1 項前段、第
      179 條規定，擇一請求如原審判決主文第一項、第二項部
      分，有無理由？
（四）上訴人依繼承及民法第184 條第1 項前段、第179 條規定
      擇一請求如原審判決主文第三項及上訴聲明第二項部分，
      有無理由?
伍、本院之判斷：
一、上訴人提起確認訴訟及請求被上訴人塗銷所有權移轉登記部
    分：
（一）按確認法律關係之訴，非上訴人有即受確認判決之法律上
      利益者，不得提起之，民事訴訟法第247 條第1 項前段定
      有明文。所謂即受確認判決之法律上利益，係指因法律關
      係之存否不明確，致上訴人在私法上之地位有受侵害之危
      險，而此項危險得以對於被上訴人之確認判決除去之者而
      言，故確認法律關係成立或不成立之訴，苟具備前開要件
      ，即得謂有即受確認判決之法律上利益，縱其所求確認者
      為他人間之法律關係，亦非不得提起（最高法院42年台上
      字第1031號裁判意旨參照）。本件上訴人主張被上訴人與
      ○○○間就系爭不動產所為之贈與行為及所有權移轉登記行
      為均不存在等語，為被上訴人所否認，足認兩造間就上開
      贈與及所有權移轉登記行為是否存在存有爭執，並致上訴
      人得否繼承系爭不動產之私法上地位陷於不安之狀態，而
      此種不安之狀態得以確認判決將之除去，揆諸前揭說明，
      應認上訴人提起本件確認訴訟，有即受確認判決之法律上
      利益無疑，先予敘明。
（二）查系爭不動產原為○○○所有，於103 年9 月17日均以贈與
      為原因，移轉登記為被上訴人所有，為兩造所不爭執（見
      兩造不爭執事項（一）、（五））；另依前開不動產所有
      權移轉登記資料顯示，有贈與人為○○○，受贈人為被上訴
      人，契約日期為103 年8 月29日之土地所有權贈與移轉契
      約書、建築改良物所有權贈與移轉契約書，此有臺中市中
      山地政事務所103 年12月19日中山地所一字第0000000000
      號函及附件在卷可稽（見原審卷一第125、-134-135、142
      -143 頁），堪信實在。惟查，○○○於103 年8 月11日因急
      性腦中風於同院急診入院治療，於當日中風後，因重度昏
      迷處於無意識狀態，同年9 月10日辦理出院，同年9 月12
      日死亡之事實，亦為兩造所不爭執（見兩造不爭執事項（
      二）、（三）），可知○○○實無可能於103 年8 月29日，
      與被上訴人達成贈與系爭不動產之意思表示合致，更不可
      能於死亡後之同年9 月17日將系爭不動產所有權贈與移轉
      登記予被上訴人。基此，上訴人主張被上訴人與○○○間之
      贈與債權行為及所有權移轉登記之物權行為均不存在，即
      有所憑。
（三）被上訴人雖抗辯稱：○○○生前即表示照顧兩造母親者，得
      母親財產；照顧兩造父親者，得父親財產云云，為上訴人
      所否認，則依舉證責任分配原則，自應由被上訴人就此利
      己事實，負舉證責任。惟查，被上訴人固舉證人○○○，欲
      佐其說，但證人○○○於104 年4 月13日刑案偵查中證稱：
      伊對○○○之財產狀況不瞭解，伊只知道○○○的小孩都在爭遺
      產，○○○生前並沒有跟伊說過他要如何分配財產之事等語
      在卷（見交查卷第62頁正反面），於原審104 年6 月8 日
      準備程序亦證稱：「（你是否知道○○○生前要將哪一部分
      的財產贈與給辛○○？）不知道」、「（是否是公益路170 
      巷的房子？）沒有提起這件事，財產的東西我都沒有涉及
      ，跟○○○聊天中也沒有聽○○○說要把公益路170 巷的房子送
      給辛○○。」、「在○○○過世前四、五年時我就有先叫○○○先
      處理好財產問題，免得繼承會有問題，○○○是否接受是○○○
      自己的事情，因為○○○是一個很有能力又固執，做事情都
      不容易被人左右的人，這是我老朋友○○○的個性，他不會
      接受別人講的話，那是我在跟○○○老人閒談時跟○○○說的，
      ○○○是否接受是他的事情，我也不知道。」等語（見本院
      卷二第18頁反面至第19頁）。可知證人○○○已二度明確證
      述其對○○○要如何分配財產均不知情，在與○○○聊天時也沒
      有聽○○○說要把系爭不動產送給被上訴人，只是建議○○○要
      預先財產分配而已。又證人○○○嗣於105 年6 月1 日刑案
      審理時雖改稱：○○○過世前一年曾對他說他們家有約定，
      照顧母親的人得到母親的財產，照顧父親的人得到父親的
      財產，○○○有說被上訴人在照顧他，所以公益路的房子要
      留給被上訴人等語（見原審104 年度訴字第916 號刑案，
      下稱刑案，一審卷一第249 頁、第251 頁反面），然經檢
      察官質問證人○○○是否有於原審104 年6 月8 日準備程序
      為上開證述內容，證人○○○亦予承認（見刑案一審卷一第2
      50 頁），再經質問證人○○○於本件原審時表示照顧母親的
      人得到母親的財產，照顧父親的人得到父親的財產，是證
      人○○○的想法（見原審卷二第20頁），何以現翻異稱是○○○
      說的，證人○○○則證稱：○○○於過世前1 年曾經這樣跟他說
      ，他聽完覺得很公道，才會這樣說等語（見刑案卷一第24
      9 頁背面至第250 頁），姑先不論證人○○○之上開證詞前
      後已未完全一致，縱認非虛，惟證人○○○係於○○○過世前1 
      年聽聞○○○提及「照顧母親的人得到母親的財產，照顧父
      親的人得到父親的財產」之想法，距系爭不動產於103 年
      8 月29日之贈與債權契約，相隔1 年，○○○之後究竟有無
      依上開想法來處理系爭不動產，○○○有無與被上訴人達成
      系爭不動產之贈與合意，並授權被上訴人辦理相關所有權
      移轉登記事宜等節，顯然均非證人○○○所親見親聞，是以
      ，單憑證人○○○上開證詞，至多僅能證明○○○曾向其透露有
      「照顧母親的人得到母親的財產，照顧父親的人得到父親
      的財產」之想法，尚不足以證明○○○最終係依此想法而為
      財產之分配，亦無法遽認○○○與被上訴人就系爭不動產有
      達成贈與之意思表示合致，○○○並有授權被上訴人辦理相
      關所有權移轉登記事宜之事實存在。準此，被上訴人雖抗
      辯稱：○○○、丁○○、戊○○母親○○○、乙○○母親○○○等人曾於1
      04 年6 月7 日即證人○○○於本件原審出庭前一日去騷擾證
      人○○○，致證人○○○不願陳述事實，故聲請傳喚上訴人丁○○
      、證人○○○、○○○、○○○，欲查明渠等於104 年4 月13日證
      人○○○作證前，是否亦有與之聯繫云云（見本院卷二第104
      -105 頁），顯然無調查之必要，附此敘明。
（四）被上訴人又以○○○有將系爭不動產贈與被上訴人之意思，
      故於103 年7 月4 日，親自前往臺中○○○○○○○○，辦理印鑑
      登記，並委託被上訴人辦理贈與過戶手續云云。然查：
  １、○○○於103 年7 月4 日向臺中○○○○○○○○辦理印鑑登記並申請
      印鑑證明，復於103 年7 月16日委託被上訴人向該所申請
      印鑑證明之事實，固有103 年7 月4 日印鑑登記申請書、
      印鑑證明申請書，暨103 年7 月16日印鑑申請證明書、委
      託書在卷可憑（見原審卷一第123 至124 頁，偵卷第235 
      頁正反面），惟103 年7 月4 日印鑑證明申請書記載之申
      請目的為「補發權狀」，103 年7 月16日印鑑證明申請書
      記載之申請目的為「不限定用途」，均難認係與贈與系爭
      不動產予被上訴人乙事有關。
  ２、證人○○○於刑案偵查中證稱：伊是臺中○○○○○○○○工友，103 
      年7 月4 日那天伊值夜班，由伊承接○○○申請印鑑證明之
      業務，第一次申請印鑑證明一定要本人到場，之後只要出
      具委託書就可請人代辦，那天○○○是由被上訴人和外傭陪
      同，○○○意識清楚，問他要辦理什麼和有幾名兒女，都可
      以回答出來，伊有問為何要辦理印鑑證明，○○○沒有回答
      ，是被上訴人回答「補發權狀用的」，○○○知道我在問他
      什麼，處理這項業務拖了一小時，因為伊看○○○坐輪椅來
      ，怕是被上訴人主導，所以會多問幾個問題，○○○意識雖
      然清楚，但回答很遲鈍緩慢，回答斷斷續續，中間需要被
      上訴人提醒等語（見交查卷第105 頁反面至第106 頁）。
      於刑案審理時復證稱：伊於103 年7 月4 日辦理○○○申請
      核發印鑑證明的業務，當天○○○是被上訴人跟外傭陪他來
      的，伊有問○○○要辦理什麼，他說要辦印鑑證明，伊有問
      他有幾個兒女、叫什麼名字，他也清楚的回答，當時要寫
      申請印鑑證明的用途，○○○是說要補發權狀用，我跟他說
      只需要1 份，為何需要10份，是被上訴人說其餘的他要留
      著備用等語（見刑案一審卷一第62至63頁）。則依證人○○
      ○上開證述可知，○○○於103 年7 月4 日之意識尚屬清楚，
      且知悉其申請印鑑證明是要辦「補發權狀」，則其顯然並
      無將系爭不動產贈與被上訴人之意，否則當日○○○與被上
      訴人何以均未提到辦理系爭不動產贈與過戶乙事？且倘若
      ○○○當日至戶政事務所申辦印鑑證明是為了日後辦理贈與
      系爭不動產之過戶所用，被上訴人大可直接向承辦之證人
      ○○○表明真正申辦目的，被上訴人亦無須於不到2 週之時
      間，又於同年月16日至西區戶政事務所，重新申請加註「
      不限定用途」之印鑑證明。是以被上訴人雖有於103 年7 
      月16日再至西區戶政事務所重新申請○○○加註「不限定用
      途」之印鑑證明，但徒憑此，尚不足以證明○○○有要將系
      爭不動產贈與予被上訴人，並有授權被上訴人辦理贈與過
      戶相關事宜之事實。況且，被上訴人於103 年7 月16日即
      重新申請加註「不限定用途」之印鑑證明，若○○○真有要
      贈與系爭不動產之意思，○○○與被上訴人自103 年7月16日
      起，即可先與○○○書立贈與契約，尤以參酌卷內所附被上
      訴人歷來與其他手足間之紛爭，可知被上訴人均能提出諸
      多錄音、錄影、照片等資料為證，且自100 年間起，即有
      諸多訟爭或報警事件（詳後開第７段所載，另見本院卷三
      第108-111 頁），○○○與被上訴人縱未就系爭不動產贈與
      乙事書立書面契約，被上訴人亦應會以自己熟稔之錄音、
      錄影、照片等等存證方式，確認○○○有要將系爭不動產贈
      與被上訴人之事實，而無須延至○○○於103 年8 月11日昏
      迷入院後，始於同年月29日製作贈與之債權契約。是以被
      上訴人既未能提出任何確切之證據以佐其說，此部分所辯
      即無法遽採。
  ３、被上訴人雖又提出103 年7 月17日委託書為證（見原審卷
      一第100 頁），但上訴人已否認上開文書之真正，且核其
      內容為「立委託書人○○○茲因工作忙碌無法親自辦理，特
      委託辛○○代為辦理並授權代理本人具領對該項事務有關之
      一切證明文件是實。」，就委託被上訴人處理事務之具體
      內容、範圍，俱未載明，自無從認定○○○生前有將系爭不
      動產贈與被上訴人，並委託被上訴人辦理後續登記事宜之
      事實存在。被上訴人雖又聲請傳喚證人壬○○、陳翠娟，但
      該2人均未與○○○接觸（見本院卷一第127-131頁），亦無
      從為有利於被上訴人之認定。
  ４、證人○○○之上開證詞（詳如一、（三）），尚不足以證明○○
      ○與被上訴人就系爭不動產有達成贈與之意思表示合致，○
      ○○並有授權被上訴人辦理相關所有權移轉登記事宜之事實
      存在，已審認如前，亦無法為有利於被上訴人之徵憑。另
      證人○○○於刑案一審時雖證稱：○○○有說要將他的財產全部
      給被上訴人等語（見刑案一審卷一第241 頁背面），但證
      人○○○與○○○最後一次見面是在102 年5 、6 月間（見同卷
      第244 頁），距系爭不動產於103 年8 月29日之贈與債權
      契約，相隔逾1 年，○○○之後究竟有無依上開想法來處理
      系爭不動產，○○○有無與被上訴人達成系爭不動產之贈與
      合意，並授權被上訴人辦理相關所有權移轉登記事宜等節
      ，顯然均非證人○○○所親見親聞，是以，單憑證人○○○上開
      證詞，至多僅能證明○○○曾向其透露有要將自己財產全部
      給被上訴人之想法，尚不足以證明○○○最終係依此想法而
      為財產之處分，亦無法遽認○○○與被上訴人就系爭不動產
      有達成贈與之意思表示合致，○○○並有授權被上訴人辦理
      相關所有權移轉登記事宜之事實存在。
  ５、證人○○○於105 年6 月1 日刑案審理時證稱：伊是被上訴人
      僱請照顧○○○，叫○○○阿公，叫被上訴人老闆，阿公還健康
      的時候，曾拿一個牛皮紙袋，裡面有一些印章還有一些重
      要文件，阿公有說他要交給老闆，牛皮紙袋裡面裝的文件
      有被上訴人的名字，伊看不懂中文，但伊看得懂老闆的名
      字和阿公的名字，阿公有說他房子要給阿收，因為是阿收
      照顧阿公的人等語（見刑案一審卷一第252 至253 頁）。
      於106 年9 月5 日本件原審準備程序則證稱：「（阿公有
      說財產要給老闆嗎？）有。」、「（你剛才說阿公有說財
      產要給老闆，阿公當時怎麼說的？）阿公有帶一個單子，
      我有問阿公這個要給誰，阿公說要給阿收。」、「（這個
      單子是什麼單子？）裡面很多單子，有印章，裡面是什麼
      我不知道。」、「（你是在什麼地方看到有很多單子、印
      章？）橘色的資料夾，阿公拿在手上，在阿公家。」、「
      （是你主動問阿公這些東西要拿來做什麼的嗎？）是自己
      先問阿公。」、「（阿公怎麼回答你？）這個要給老闆阿
      收。」、「（你知道這些單子是做什麼用的嗎？）不知道
      內容是什麼，只知道裡面有印章、很多單子。」、「（這
      些單子、印章和阿公的房子有關嗎？）我不知道。有一次
      我跟阿公去銀行，阿公有簽名。然後回到家晚上，單子給
      老闆，老闆有簽名。阿公有叫老闆過去，請老闆簽名。」
      、「（你剛才為何說阿公有要把財產給阿收？）因為阿收
      有照顧阿公，他很好，阿公要的東西是阿收買的。」、「
      （阿公有說要把什麼樣的財產給阿收嗎？）有一次阿公用
      印尼語跟我說要把橘色資料夾裡面的單子給阿收。」、「
      （阿公有沒有說要把他的房子或者是銀行的錢送給阿收？
      ）有一次阿公帶我去銀行把名字改成阿收的名字。」、「
      （你知道是改什麼樣的東西嗎？）不知道改什麼東西，就
      知道有改名字。」等語在卷（見原審卷四第8頁反面至第9
       頁反面）。由上可知，證人○○○因語言隔閡，除○○○、被
      上訴人之名字外，看不懂其他中文字，對於所稱資料夾內
      之文件，無法具體陳述財產明細、申辦時間等細節，參以
      ○○○名下財產眾多，○○○於生前即有將名下其他財產移轉予
      被上訴人之情形（見本院卷三第116-128 頁），究竟證人
      ○○○見聞之上開所證各節，與系爭不動產有無關聯，即屬
      不明，自無法遽認被上訴人所辯○○○有將系爭不動產贈與
      之，並委請被上訴人辦理過戶事宜云云為真。
  ６、被上訴人另提出其與丙○○於103 年12月10日之對話錄影光
      碟及錄音譯文（見原審卷四第67、69頁），欲證明丙○○曾
      親口證實○○○有將系爭不動產贈與被上訴人之意。然經原
      審勘驗該錄影光碟結果，畫面中丙○○表情不適，語氣哽咽
      ，對於被上訴人所詢公益路三間房屋要如何處理，原本均
      未回答○○○是要給被上訴人，經被上訴人再三追問，始稱
      ：「要給阿收，……既然一直爭取，伊也沒法……」，有原審
      言詞辯論筆錄可參（見原審卷四第130 頁），足認丙○○於
      對話當時之身心狀況並非正常，其經被上訴人多次追問而
      勉強回答之內容能否採信，已有可疑。而為確認上訴人丙
      ○○有無訴訟能力，原審於105 年2 月2 日前往晴光康復之
      家訪視，在場之社工師陳稱：「（丙○○的病況？）主要診
      斷是精神分裂症，病狀會伴隨幻聽、幻覺，情緒不穩定，
      吃飯、洗衣等自理能力退化，可以記得家人，但過去事情
      的陳述有時會摻雜妄想的情形。」（見原審卷二第108 頁
      反面），經詢丙○○就診之新活力診所，則函復稱：丙○○於
      本診所就診之診斷為思覺失調症，對於其認知功能、判斷
      及表達能力必有負面影響等語，有該診所105 年2 月18日
      新活力第105001號函及檢附之病歷可憑（見原審卷二第11
      4 至131 頁），其病歷更明載：「Chronic psychotic il
      lness, onset at around 27,regress , disorganized b
      ehavior , primary satis-faction , ever auditory ha
      llucination , concretethinking , poverty of though
      t ……」（慢性精神疾病，約於27歲發病，退化、行為混亂
      、基本滿足、幻聽、不能抽象思考、思想貧乏）。另證人
      張子揚於原審審理時復證稱：伊任職於臺中市政府家庭暴
      力暨性侵害防治中心，協助丙○○媒合適合之照顧機構，伊
      大約與丙○○接觸過10次，伊跟她對話的感覺是她講話跳躍
      ，上下句沒有邏輯關係，無法針對一件事情來討論或清楚
      她的想法，她覺得自己沒有吃飽，就會說機構的人不給她
      飯吃，她不想去上機構安排的課程，機構的人會半推半就
      希望她去復健，她就會解讀成她被打，伊去看到也沒有發
      現過任何外傷，她的幻覺就是實際情形與她所述落差很大
      等語在卷（見原審卷四第128 頁反面至第129 頁）。另丙
      ○○本人於107 年5 月22日原審言詞辯論期日到庭，經原審
      當庭播放上開錄影光碟後，陳稱：影片裡面的人有戴帽子
      很瘦很小怎麼會是伊等語（見原審卷四第126 頁反面）。
      綜據上情，足認丙○○罹患思覺失調症已久，病情非輕，並
      有幻聽、幻覺、妄想等症狀，言語時常脫離現實，連自己
      是否為影片中之人都無法正確判斷，自難單憑其曾與被上
      訴人對話時，敘及○○○要將房屋贈與被上訴人，即認確有
      此事。至於被上訴人雖提出晴光康復之家於106 年7 月11
      日寄發之存證信函，其上載稱：丙○○目前未有明顯急性精
      神症狀問題等語（見原審卷四第138 至139 頁），然該存
      證信函至多僅能證明上訴人丙○○於106 年7 月11日不久前
      ，並無嚴重之精神疾病發作情形，不足以推翻原審上開綜
      據上訴人丙○○對話當時神情、其本人到庭之言行舉止、病
      歷資料、社工師及證人張子揚之陳述所為之判斷。
  ７、再者，庚○○於刑案審理時以證人身分證稱：○○○總共生了五
      男三女，伊是八個小孩當中的老么，被上訴人是八個小孩
      中排行第七，家裡的男生只剩伊和被上訴人兩個，其他哥
      哥都已過世，○○○原本住在公益路的房子（即系爭不動產
      ），已經住了十幾年，後來摔斷大腿需要做復健，才安排
      住在安養中心，100 年時因為母親身體變不好，把母親接
      到太平區大興17街68號一起居住，房子當時是登記在母親
      名下，但一直由伊使用居住30年，後來母親在102 年12月
      過世，母親過世之前有以公證遺囑的方式指定太平的房子
      由伊繼承。被上訴人將父親從安養院接出搬到綠川西街房
      子居住後，伊等要去探望父親都要經過被上訴人同意，後
      來父親103 年8 月時又住進澄清醫院加護病房時，被上訴
      人發簡訊通知伊，伊去看了父親，已經昏迷不醒人事，叫
      也都沒有反應，眼睛也都不會眨，父親住院昏迷之前，父
      親從來沒說過公益路的房子要留給誰，伊有問過，父親就
      說還不會處理，意思是說死後再說，父親住院期間，被上
      訴人都沒有跟大家說父親已經贈與公益路的房子，還一直
      強調絕對沒有拿父親的一分一毫，所以伊也沒有懷疑，是
      父親在殯儀館的時候，需要開死亡證明書，跟被上訴人要
      卻要不到，二姐才去查被上訴人是不是把財產過戶，結果
      不出所料等語在卷（見刑案一審卷二第4 頁反面至第8 頁
      ），而證人即被上訴人二嫂○○○於刑案審理時證稱：伊是
      被上訴人的二嫂，伊先生張肇仁在88年時就過世了，但伊
      還是常去看公公婆婆，他們很疼伊，公公因為腿摔斷了要
      復健，才會安排去住安養中心，後來公公從安養院被接出
      來，剛開始比較有去看公公，後來想要去看也沒辦法去看
      ，因為打電話去都沒有人接，後來公公在103年8 月住進
      澄清醫院的加護病房，公公就沒辦法跟人溝通，嘴巴就張
      很大，一直抽搐，公公是個把自己的財產守得很緊的人，
      不會說公益路的房子要做什麼樣的處理，伊知道婆婆過世
      時有把太平的房子留給庚○○，張肇仁在世時住在三民路的
      房子，也是公公的，公公30幾年前就叫張肇仁去過戶，庚
      ○○住在太平的房子，也是結婚沒多久就搬去住，被上訴人
      是住在民權路店面那間，公公也有過戶給他，民權路那間
      就是公公的起家店，公公在世的時候就過戶給被上訴人了
      等語在卷（見刑案一審卷二第9 頁反面至第12頁）。由此
      可知，○○○生前就仍在世之男丁都已分配部分房產，其中
      張肇仁分配到臺中市三民路之房產，庚○○分配到太平區之
      房產，○○○在70年間臺中市○區○○路0 號之不動產，交付與
      被上訴人使用、收益，該不動產面積雖然不大，但位於臺
      中市火車站斜對面，當年應為黃金地段，目前仍為被上訴
      人使用經營店面，並享有廣告招牌出租利益，之後○○○更
      於100 年間將該不動產以贈與為原因，移轉登記予被上訴
      人，有臺中市○區○○段○○段00000 ○0000地號土地登記謄本
      及店面現場照片在卷足參（見刑案一審卷二第55至60頁）
      ，足見○○○生前對於其名下財產之分配心中自有定見，其
      若真有意將系爭不動產贈與予被上訴人，應會在其意識清
      醒、行動自如時，即有所交待及動作。另被上訴人在其母
      張施招華於101 年12月20日死亡後，以告訴人之身分，對
      於庚○○、丁○○、陳張寶月等人提起告訴，指稱渠等於102 
      年1 月11日，持申請書及偽造之遺囑公證書、遺囑內容等
      相關資料，前往臺中市太平地政事務所辦理繼承登記，致
      使不知情之承辦人員將臺中市○○區○○段000 號地號土地及
      其地上房屋即太平區光華段418 建號建物（門牌號碼為臺
      中市○○區○○○○街00號）所有權全部移轉至庚○○名下，另將
      同區頭汴坑段3281地號土地所有權移轉登記至上訴人7 人
      名下，涉有刑法第210 條之偽造私文書及同法第214 條之
      使公務員登載不實等罪嫌云云，經檢察官勘驗當時張施招
      華書立遺囑錄影光碟，發現張施招華對其本身姓名、年紀
      、生肖及住處等年籍資料，均能正確應答，其於公證過程
      中，亦明確表示其當時住處之土地（即臺中市○○區○○段00
      0 地號土地）及房屋（即臺中市○○區○○段000 ○號建物）
      在其死亡後，要過戶與其子即被上訴人庚○○，而其山坡地
      （即臺中市○○區○○○0000地號土地）則要過戶與上訴人7 
      人，全部過程均在張施招華自由意志下所為，並無受到脅
      迫之情事，且當時其神智清楚，精神狀況良好，並無神智
      不清之情，而認庚○○、丁○○、陳張寶月等人涉犯刑法偽造
      文書之犯罪嫌疑不足，因而於102 年9 月30日以102 年度
      偵字第10404 號為不起訴處分，有不起訴處分書在卷可憑
      （見刑事一審卷二第72至73頁）。準此，被上訴人至遲於
      102 年10月間接獲該不起訴處分書後，應能知悉得於○○○
      精神狀況良好之際，以錄影之方法，證明○○○確有贈與系
      爭不動產之真意，以杜絕爭端。尤其○○○於103 年1 月10
      日當日尚能親赴銀行處理存款轉帳及提款事宜（詳後述）
      ，更於同年7 月4 日親自申請印鑑證明，果若○○○早有贈
      與系爭不動產予被上訴人之意，理當會趁早一併處理。由
      此益徵被上訴人所辯並不足採。
  ８、此外，被上訴人就系爭不動產所為所有權移轉登記之行為
      ，業經原審法院104 年度訴字第916 號刑事判決認定，被
      上訴人明知○○○自103 年8 月11日入院以後意識幾乎處於
      重度昏迷無法表達意思及行使權利義務，竟於103 年8月2
      9日，持○○○印鑑章交由不知情之代書壬○○，並向壬○○偽稱
      已取得○○○之授權，○○○同意辦理贈與系爭不動產之所有權
      ，壬○○代書遂代被上訴人打字製作土地及建物所有權贈與
      移轉契約書，並將○○○之印文蓋於其上，被上訴人再於○○○
      死亡後之103 年9 月15日，持其於103 年7 月16日向臺中
      ○○○○○○○○申請之○○○「不限定用途」印鑑證明書及偽造之
      土地、建物所有權贈與移轉契約書等文件，向臺中市中山
      地政事務所行使，使該管不知情之公務員為書面形式審查
      後，於同年9 月17日將○○○名下之系爭不動產所有權，以
      贈與原因過戶予被上訴人之不實事項，登載於職務上所掌
      之土地及建物登記簿公文書上，足以生損害於○○○及其繼
      承人、地政機關對不動產登記管理之正確性暨土地登記之
      公信性，係犯行使偽造私文書罪及使公務員登載不實文書
      罪，從較重之行使偽造私文書罪判處有期徒刑4 月，再經
      本院105 年度上訴字第1737號刑事判決、最高法院106 年
      度台上字第3791號刑事判決駁回被上訴人之上訴而告確定
      （見兩造不爭執事項（七）），復經本院依職權調取上開
      刑案卷宗查明屬實。
（五）綜上所述，依被上訴人所提出之證據，尚不足以證明○○○
      有與被上訴人達成贈與系爭不動產之意思表示合致，亦不
      足以證明○○○有授權被上訴人辦理系爭不動產以贈與為原
      因，將所有權移轉登記予被上訴人之事實。從而，被上訴
      人與○○○間於103 年8 月29日所為贈與之債權行為及103 
      年9 月17日所為所有權移轉登記之物權行為，既分別是在
      ○○○已處於無意識狀態，及○○○已死亡後所為，上訴人請求
      確認上開債權行為及物權行為不存在，為有
      理由，應予准許。
（六）按所有人對於無權占有或侵奪其所有物者，得請求返還之
      。對於妨害其所有權者，得請求除去之。有妨害其所有權
      之虞者，得請求防止之。公同共有物之處分及其他之權利
      行使，除法律另有規定外，應得公同共有人全體之同意。
      繼承人自繼承開始時，除本法另有規定外，承受被繼承人
      財產上之一切權利、義務。繼承人有數人時，在分割遺產
      前，各繼承人對於遺產全部為公同共有，民法第767 條第
      1 項、第828 條第3 項、第1148條第1 項、第1151條分別
      定有明文。查系爭不動產原為○○○所有，於其死亡時，由
      全體繼承人繼承而公同共有，被上訴人未經其餘繼承人即
      上訴人之同意，擅自於103 年9 月17日將系爭不動產之所
      有權移轉登記為己所有，對於上訴人之所有權顯有妨害，
      從而，上訴人本於所有權人之地位，請求被上訴人塗銷所
      有權移轉登記，於法有據，應予准許。又上訴人上開請求
      既有理由，其等就同一給付，主張選擇合併，另依侵權行
      為及不當得利之法律關係所為請求部分，即無再予審究之
      必要，併此敘明。
二、上訴人不能證明被上訴人擅自提領如附表二編號1 所示192
    萬4000元：
（一）上訴人主張被上訴人擅自提領如附表二編號1 所示192 萬
      4000元，有侵權行為及不當得利云云，被上訴人固不否認
      有以提款卡提領192 萬4000元之事實，但否認係擅自提領
      ，並以前詞置辯（參被上訴人答辯意旨二）。則依舉證責
      任分配原則，自應由上訴人就此利己之事實，負舉證責任
      。
（二）被上訴人稱：○○○自102 年4 月12日起，與被上訴人同住
      ，由被上訴人及被上訴人聘僱之外籍看護○○○，照顧○○○之
      日常生活起居及身體狀況，並另租房屋居住等情，業據被
      上訴人陳明在卷，並提出生活照片、外籍看護薪資證明表
      、房屋租賃契約書為憑（見原審卷二第151 至160 、177 
      至178 、181 至186 頁）。而上開生活照片顯示，○○○係
      以輪椅代步，行動不便，衡情○○○確有將其帳戶存摺、印
      章交付被上訴人，由被上訴人代為領款，支付生活開銷之
      需要。又依上訴人提出之○○○第一銀行存款餘額證明書（
      見原審卷一第187 頁），可知○○○除於第一銀行南台中分
      行申設甲帳戶外，尚有丙帳戶等其他3個帳戶。而被上訴
      人於102 年4 月11日陪同○○○，至第一銀行辦理甲、丙帳
      戶之存摺、存單掛失暨補領、印鑑掛失暨更換新印鑑手續
      ，經承辦人員核對原留印鑑卡親簽筆跡無誤後補發之事實
      ，亦據被上訴人陳明在卷（見交查卷第116 頁正反面，原
      審卷二第30頁反面），並有第一銀行南台中分行104 年4 
      月8 日一南台中字第00031 號函內容及檢附之相關申請文
      件可參（見交查卷第66至86頁）。且甲帳戶於102 年5 月
      2 日、103 年1 月10日有2 筆資金存入，金額分別為305 
      萬1017元、424 萬5337元，資金來源均係丙帳戶，係由○○
      ○親自辦理相關交易，亦有第一銀行南台中分行104 年2 
      月9 日一南台中字第00017 號函、104 年3 月6 日一南台
      中字第0018號函及檢附之相關定期存單、轉帳、提款、存
      款單據影本在卷可參（見原審卷一第222 頁，交查卷第14
      至24頁）。綜據上情，若非○○○於精神狀況尚佳時，為便
      於日後自己之生活開銷，方將甲帳戶之提款卡交付被上訴
      人，其當不致將丙帳戶內之鉅款轉入甲帳戶，使被上訴人
      得隨時領取使用。是被上訴人抗辯稱：○○○將甲帳戶之提
      款卡交給其得提領，以支付○○○之生活開銷等語（見原審
      卷一第98頁、第103 頁反面，卷三第189 頁反面），應可
      採信。至被上訴人另抗辯：○○○係基於贈與之意思將帳戶
      交其使用云云，應認非屬一般生活經驗，被上訴人又未能
      舉證以其說，此部分所辯，要無足取。
（三）而觀諸如附表二編號1 所示由提卡款提領之各筆金額（詳
      細明細參原審卷一第191-208 頁摘要欄「跨行提款」部分
      ），係小額逐筆提領，參酌○○○年事已高、行動不便、時
      常就醫，被上訴人另僱請外籍看護照顧等情，被上訴人主
      張上開提款均是基於○○○授權，提領用來支付○○○之生活開
      銷、醫療費、看護費等語，即屬有據。被上訴人又未能提
      出其他證據證明被上訴人有將上開以信用款提領之款項，
      挪作己用之情事，則徒憑上開款項係被上訴人提領之事實
      ，尚無法遽認被上訴人有何侵權行為或不當得利之情事。
      上訴人依繼承、侵權行為及不當得利之法律關係，請求被
      上訴人返還此部分款項，即非有據。
三、被上訴人擅自提領如附表二編號4-10所示款項：
（一）按因故意或過失，不法侵害他人之權利者，負損害賠償責
      任，民法第184 條第1 項前段定有明文。
（二）上訴人主張被上訴人有自甲帳戶提領如附表二編號4 、5
      所示款項之事實，為被上訴人所不爭執，堪信可採。至於
      如附表二編號6 、7 所示款項，被上訴人於本件中雖抗辯
      稱：因時日久遠，不記得是○○○或○○○授權伊提領云云，但
      被上訴人前於刑案中已自承有提領該2 筆款項，且編號4-
      7 所示款項均作為其周轉個人生意之用等語（見交查卷第
      32頁正反面、第39頁反面），衡情，若非自己確定有提領
      之事實，被上訴人當不致在刑案中自承上情，堪認被上訴
      人於刑案中之上開陳述，係符實情，堪予採信。由此可知
      ，如附表二編號4 至7 所示款項均與○○○生活開銷全然無
      涉。被上訴人雖抗辯稱：○○○生前同意被上訴人如此使用
      款項云云，但為上訴人所否認，依舉證責任分配原則，自
      應由被上訴人就此利己事實，負舉證責任。惟查，被上訴
      人固以○○○分別於102 年9 月18日、103 年1 月10日，臨
      櫃提領如附表二編號2 、3 所示款項，復於102 年5 月2 
      日、103 年1 月10日分別自丙帳戶將305 萬1017元、424 
      萬5337元轉入甲帳戶，均無異議，足見○○○有同意被上訴
      人上開提款云云。但查，○○○平日即是將甲帳戶之存摺資
      料交付被上訴人保管，雖有上開臨櫃提領及轉帳之舉措，
      僅能證明○○○在前開時點，身體、精神狀況尚可親自辦理
      提款及轉帳之手續，至於○○○有無查看甲帳戶之存款餘額
      ，是否知悉被上訴人有如附表二編號4-7 所示領款情形，
      尚無從單憑○○○之上開提領、轉帳動作，即予遽認。被上
      訴人又未能提出其他確切之證據以實其說，則依舉證責任
      分配原則，尚難認被上訴人此部分所辯可採。是以，上訴
      人主張被上訴人擅自提領如附表二編號4-7 所示款項，侵
      害○○○之財產權，應對○○○負侵權行為損害賠償責任，○○○
      死亡後，該損害賠償債權由全體繼承人繼承而公同共有，
      上訴人依繼承及侵權行為之法律關係請求被上訴人返還全
      體繼承人，自屬有據。
（三）上訴人主張被上訴人有提領如附表二編號8 所示款項乙節
      ，為被上訴人所不爭執，堪信可採。被上訴人雖抗辯係○○
      ○授權提領云云，但○○○自103 年8 月11日下午5 時13分急
      診就醫後，至103 年9 月12日死亡止，均呈現意識不清、
      無法表達之狀況，業如前述，自無可能同意被上訴人提領
      款項，則被上訴人於此段期間提領185 萬元之行為，自係
      侵害○○○之財產權，應對○○○負侵權行為損害賠償責任，○○
      ○死亡後，損害賠償債權由全體繼承人繼承而公同共有。
      從而，上訴人依繼承及侵權行為之法律關係請求被上訴人
      返還全體繼承人，自屬有據。
（四）上訴人主張被上訴人有提領如附表二編號9 、10所示款項
      部分，亦為被上訴人所不爭執，堪予採信。被上訴人雖抗
      辯稱：係基於○○○先前授權行為，為支付○○○之醫療、喪葬
      費、看護費而提領，且該喪葬費應由兩造負擔，被上訴人
      依無因管理而支用該款項作為殯葬費用，所支出高於收入
      ，上訴人請求給付該款項顯不合法云云。但查，○○○係於1
      03 年9 月12日晚間11時29分死亡，自斯時起，其所有之
      甲、乙帳戶存款，即由全體繼承人繼承而公同共有，被上
      訴人未得其餘繼承人即上訴人同意，擅自領取甲帳戶存款
      28萬1600元、乙帳戶存款16萬元，自屬侵害上訴人就存款
      之公同共有權利，從而上訴人依侵權行為之法律關係請求
      被上訴人返還全體繼承人，自屬有據。
（五）被上訴人於原審雖抗辯其為○○○支付之1 年看護費用25萬8
      72 元及醫療費用6 萬6584元，應予扣除等語（見原審卷
      四第92頁）。就此，上訴人同意扣除1 年看護費用25萬87
       2元、醫療費1 萬9844元，但倘本院認定被上訴人在某段
      期間提領存款之行為，不構成侵權行為或不當得利，與該
      段期間重複之看護費或醫療費即不得再扣除，否則會重複
      扣除等語（見原審卷四第129 頁反面至第130 頁）。經查
      ：
  １、被上訴人自102 年11月起至103 年10月止，於每月11日給
      付看護費2 萬906 元，合計25萬872 元之事實，業據被上
      訴人提出外籍看護薪資明細表為證（見原審卷二第177 至
      178 頁），且為上訴人所不爭執，堪認屬實。惟被上訴人
      自102 年4 月13日起至103 年8 月11日下午5 時13分止，
      以提款卡自甲帳戶提領如附表二編號1 所示之192 萬4000
      元，業經本院認定係用來支付包括○○○看護費等生活支出
      ，被上訴人不構成侵權行為或不當得利，已如前述，則該
      段期間內支出之看護費應已由毋庸返還之上開存款支應，
      不能再自被上訴人應返還之金額扣除。是被上訴人所能扣
      除之看護費，僅有上訴人同意扣除之103 年9 月、10月支
      出之看護費，共4 萬1812元（見兩造不爭執事項（九））
      。
  ２、被上訴人另抗辯其為○○○支付醫療費6 萬6584元，固提出澄
      清綜合醫院收據5 份為證（見本院卷三第206 、207、225
       頁）。惟細觀上開收據內容：①金額245 元、400元者之
      計費時間為105 年2 月4 日、5 日，均在○○○死亡之後，
      且係為複製病歷及收據而支出，與○○○生前所需醫療無涉
      ，自不得扣除。②金額4 萬6902元者，計費期間係101 年7
       月17日至27日，非屬被上訴人照顧○○○期間，且該單據列
      印時間固為105 年2 月4 日，然其上蓋有「收據存根影本
      」，可知該收據金額早於101 年7 月間支出，被上訴人僅
      係於105 年2 月4 日向醫院申請發給收據影本，自不得扣
      除。③金額1 萬5631元、4231元者，計費時間分別為102 
      年5 月29日至102 年6 月6 日、103 年6月4 日至103 年6
       月7 日，固可認係被上訴人照顧○○○期間之醫療費支出，
      惟業已由被上訴人自甲帳戶提領如附表二編號1 所示之19
      2 萬4000元支應，已如前述，則該段期間內之醫療費應已
      由毋庸返還之存款支應，不能再自被上訴人應返還之金額
      扣除。
（六）基上，被上訴人不法提領之存款金額合計為553萬4130元
      【計算式：324萬2530元＋185萬元＋28萬1600元＋16萬元＝55
      3萬4130萬元】，扣除看護費4萬1812元後，被上訴人應返
      還全體繼承人之金額為549萬2318元。至於檢察官就被上
      訴人於102年4月13日至103年9月12日自甲帳戶之提款行為
      ，認其涉犯之侵占、詐欺、偽造文書、竊盜等罪嫌不足，
      而為不起訴處分，上訴人丁○○、己○○不服而聲請再議，仍
      經駁回而告確定等情，固有臺灣臺中地方檢察署103年度
      偵字第29782號不起訴處分書、臺灣高等檢察署臺中檢察
      分署104年度上聲議字1928號處分書可憑（見本院卷三第1
      51至157頁）。然檢察官不起訴處分，無拘束民事訴訟之
      效力，本院仍得依卷內事證為獨立之認定，併此敘明。
（七）據上，上訴人基於繼承、侵權行為之法律關係，請求被上
      訴人給付○○○之全體繼承人549 萬2318元，及自106 年2 
      月10日起至清償日止，按年息百分之5 計算之利息（民法
      第229 條第2 項、第233 條第1 項、第203 條參照，送達
      回證見原審卷三第188 頁反面）），為有理由，應予准許
      ，逾此範圍之之請求，則無理由，應予駁回。又被上訴人
      上開請求既有理由，則其就同一給付，主張選擇合併，另
      依繼承、不當得利之法律關係而為請求部分，即無再予審
      究之必要，附此敘明。
四、綜上所述，上訴人請求：㈠確認被上訴人與○○○間就系爭不動
    產於103 年8 月29日所為贈與之債權行為及103 年9 月17日
    所為所有權移轉登記之物權行為均不存在。㈡依民法繼承及
    民法第767 條規定，請求被上訴人應將系爭不動產於103 年
    9 月17日以贈與為原因所為之所有權移轉登記予以塗銷。㈢
    另依繼承及民法第184 條第1 項前段規定，請求被上訴人給
    付○○○之全體繼承人549 萬2318元，及自106 年2 月10日起
    至清償日止，按年息百分之5 計算之利息，為有理由，應予
    准許，逾此部分之請求，為無理由，不應准許。原審就上開
    不應准許部分，駁回上訴人之請求（即駁回如附表二編號1 
    所示192 萬4000元本息部分），及就上開應准許部分（即原
    審判決主文第一至三項），為被上訴人敗訴之判決，均無不
    合。上訴人、被上訴人就其敗訴部分分別上訴，均指摘原判
    決不利己之部分不當，求予廢棄改判，為無理由，兩造之上
    訴均應駁回。
陸、本件事證已臻明確，兩造其餘之攻擊或防禦方法及所用之證
    據，經本院斟酌後，認為均不足以影響本判決之結果，爰不
    逐一論列，附此敘明。
柒、據上論結，本件兩造之上訴，均為無理由，依民事訴訟法第
    449 條第1 項、第78條、第85條第1 項前段，判決如主文。
中　　華　　民　　國　 108　　年　　9 　　月　　25　　日
                民事第三庭    審判長法　官  張浴美
                                    法  官  杭起鶴
                                    法  官  莊嘉蕙

正本係照原本作成。
如不服本判決，應於收受送達後20日內向本院提出上訴書狀，其
未表明上訴理由者，應於提出上訴後20日內向本院補提上訴理由
書（須按他造當事人之人數附繕本）。
上訴時應提出委任律師或具有律師資格之人之委任狀；委任有律
師資格者，另應附具律師資格證書及釋明委任人與受任人有民事
訴訟法第466 條之1 第1 項但書或第2 項所定關係之釋明文書影
本。如委任律師提起上訴者，應一併繳納上訴裁判費。

                                    書記官  高麗玲
中　　華　　民　　國　 108　　年　　9 　　月　　26　　日

附表一：

編號 不動產 權利範圍 1 臺中市○區○○○段000地號土地 55/1000 2 臺中市○區○○○段000地號土地 44/1000 3 臺中市○區○○○段000地號土地 53/1000 4 臺中市○區○○○段000地號土地 42/1000 5 臺中市○區○○○段000地號土地 53/1000 6 臺中市○區○○○段000地號土地 3/1000 7 臺中市○區○○○段0000○號建物（門牌號碼：臺中市○區○○路000巷000號） 1/1 8 臺中市○區○○○段0000○號建物（門牌號碼：臺中市○區○○路000巷000號） 1/1 9 臺中市○區○○○段0000○號建物（門牌號碼臺中市○區○○路000巷000號） 1/1 10 臺中市○區○○○段0000○號建物（門牌號碼：臺中市○區○○路000巷000號地下室） 1/1 11 臺中市○區○○○段0000○號建物（門牌號碼：臺中市○區○○路000巷000號地下室） 1/1 12 臺中市○區○○○段0000○號建物（門牌號碼：臺中市○區○○路000巷000號地下室） 1/14 
附表二：
編號 提領日期 提領帳戶 提領金額 被上訴人承認提領 上訴範圍 1 102 年4 月13日起至103 年8 月11日下午5時13 分止 甲帳戶 以提款卡提領共192萬4000元 否認 上訴人上訴 2 102 年9 月18日 甲帳戶 5萬元 否認 兩造未上訴 3 103 年1 月10 日 甲帳戶 10萬元 否認 兩造未上訴 4 102年5月30日 甲帳戶 提領50萬元 承認 被上訴人上訴 5 102年5月31日 甲帳戶 提領200萬元 承認 同上 6 103年4月30日 甲帳戶 匯出42萬7500元 不確定 同上 7 103年6月3日 甲帳戶 匯出31萬5030元 不確定 同上 8 103 年8 月11日下午5 時13分至同年9 月12日晚間11時29分止 甲帳戶 185萬元 承認 被上訴人上訴 9 103 年9 月12日下午11時29分起 甲帳戶 28萬1600元 承認 同上 10 103 年9 月12日下午11時29分起 乙帳戶 16萬元 承認 同上    編號4-7 小計  324萬2530元      編號4-10小計  553萬4130元      編號1-9 小計（甲帳戶）  744萬8130元      編號1-10小計  760萬8130元